臺灣臺中地方法院民事判決　九十二年度再易字第四七號
　　再審原告　丙○○
　　　　　　　乙○○
　　再審被告　甲○○
右當事人間請求遷讓房屋等事件，再審原告對於本院民國九十二年八月十三日九十二
年度簡上字第六號確定判決提起再審之訴，本院於民國九十三年三月十一日言詞辯論
終結，判決如左：
    主      文
再審之訴駁回。
再審訴訟費用由再審原告負擔。
    事實及理由
壹、再審原告方面：
甲、聲明：
一、本院九十二年度簡上字第六號確定判決（以下簡稱原確定判決）廢棄。
二、右廢棄部分，再審被告應將門牌號碼臺中市○○路四七四號房屋（以下簡稱系爭
    房屋）遷讓交還再審原告，且應給付再審原告新臺幣（下同）五十五萬五千元，
    並自民國九十一年十一月二十日起，至返還系爭房屋之日止，按月給付再審原告
    十一萬一千元。
乙、陳述：
一、原確定判決有如下適用法規顯有錯誤之再審事由：
（一）依原確定判決第一審（即本院九十一年度中簡字第三五七一號事件）九十一年
      十一月十八日言詞辯論筆錄之記載，再審被告已為「認諾請求」之陳述，並在
      該項陳述之下簽名，是其已對再審原告之請求為認諾，乃灼然甚明，至再審被
      告於該次言詞辯論期日固另陳稱：「我租屋（按即指系爭房屋）要去市政府辦
      工商登記，但原告（按即再審原告）不給我房屋資料，所以我不願意給付房租
      」等語，然此僅係再審被告表明其何以向再審原告承租系爭房屋後，未依約給
      付房租給再審原告之理由，並不影響再審被告已同意再審原告請求之事實，是
      原確定判決以再審被告並未於上開言詞辯論期日為訴訟標的之認諾為由，未為
      再審被告敗訴之判決，其適用法規即有違民事訴訟法第四百七十六條第二項及
      同法第三百八十四條之規定。
（二）再審被告係自原先向再審原告承租系爭房屋之訴外人何黃安處，受讓系爭房屋
      之承租權及生財器具，其後再與再審原告就系爭房屋訂立租賃契約，系爭房屋
      由何黃安承租期間即係經營餐飲業，自再審被告接手承租時起，至再審原告於
      九十一年七月二十九日委請律師定期催告再審被告給付租金之日止，再審被告
      亦已利用系爭房屋經營餐飲生意數月，且有所營收，顯見再審原告已依民法第
      四百二十三條規定，提供客觀上可供飲食店使用，符合兩造約定用途之租賃物
      予再審被告，至於再審原告有無協助再審被告就系爭房屋申請辦理營業事業登
      記證，以符合相關法令之規定，與再審原告是否依據上開條文規定，提供合於
      約定使用之租賃物予再審被告無關，原確定判決認再審原告未交付符合約定使
      用之租賃物予再審被告，再審被告得據此拒絕給付租金，即與事實不符。況且
      ，再審被告於原確定判決之第一、二審程序中，均未主張再審原告未提供合於
      約定用途之租賃物，原確定判決竟認作主張，認再審原告所提供之租賃物（即
      系爭房屋）不符兩造所訂租賃契約約定之用途，有違民法第四百二十三條之規
      定，因認再審原告對再審被告所為催繳欠租及終止租約之意思表示均非合法，
      其適用法規亦顯有錯誤。
二、原確定判決另有就足以影響裁判之重要證物漏未斟酌之再審事由：原確定判決第
    二審承辦法官依職權向臺中市政府查詢系爭建物經臺中市政府列管之相關事項，
    臺中市政府以九十二年三月十九日府工管字第０九二００一六一九三號函復，其
    中載有「．．．遂以違反建築法第七十三條及爰依同法第九十條規定勒令停止使
    用，另於民國八十四年三月二十四日八十四中工建字第四五六一五號函通知本案
    負責人李世昌君（按即於八十四年間向再審原告承租系爭房屋經營「川都日本海
    鮮料理」店之人）在案」，故臺中市政府始終未將系爭房屋被勒令停止使用及列
    管之事通知再審原告，再審原告以再審被告自九十一年六月起即未給付租金為由
    ，於同年七月二十九日催告再審被告給付欠租，嗣因再審被告已逾相當期限仍未
    給付租金，而為終止租賃契約之意思表示，於法並無不合，原確定判決未斟酌臺
    中市政府未將系爭建物列管及勒令停用一事通知再審原告之事實，即謂再審原告
    對再審原告所為欠繳租金之催告及終止租約之意思表示均不合法，自係就足以影
    響於判決結果之重要證物漏未斟酌。
貳、再審被告方面：
    未於言詞辯論期日到期，亦未提出書狀作何陳述。
、本院依職權調取本院九十二年度簡上字第六號、九十一年度中簡字第三五七一號
    民事事件卷宗。
肆、法院之判斷：
一、本件再審被告經合法通知，未於言詞辯論期日到場，核無民事訴訟法第三百八十
    六條所列各款情形，爰依再審原告之聲請，由其一造辯論而為判決。
二、依民事訴訟法第五百條第一項之規定，再審之訴應於三十日之不變期間內提起，
    本件再審原告係於九十二年八月十八日接獲原確定判決之判決書，有送達證書二
    件，附本院九十二年度簡上字第六號民事案卷內可稽，而再審原告係於同年九月
    十六日提起本件再審之訴，亦有本件再審聲請狀上所蓋之本院收件戳章可供審酌
    ，是再審原告提起本件再審之訴尚未逾三十日之不變期間，合先敘明。
三、按民事訴訟法第四百九十六條第一項第一款所謂「適用法規顯有錯誤者」，係指
    確定裁判所適用之法規顯然不合於法律規定，或與司法院現尚有效及大法官會議
    之解釋，或最高法院尚有效之判例顯然違反，或消極的不適用法規，顯然影響判
    決者而言，不包括認定事實錯誤、調查證據欠周、漏未審酌證據、取捨證據失當
    及裁判不備理由之情形在內。至於事實審法院認定事實錯誤，調查證據欠周，或
    判決不備理由，雖得於判決確定前據為提起上訴之理由，究與適用法規顯有錯誤
    有別，當事人不得據以提起再審之訴。另解釋意思表示原屬事實審法院之職權，
    事實審法院解釋意思表示，縱有不當，亦不生適用法規顯有錯誤問題（最高法院
    六十四年臺再字第一四○號判例意旨參照）。
    茲就再審意旨所舉前揭認原確定判決有「適用法規顯有錯誤」之再審事由部分，
    審究如下：
（一）再審意旨以：再審被告於原確定判決第一審九十一年十一月十八日言詞辯論筆
      錄所載「被告：認諾請求」等文字下簽名，足見其已就再審原告所為請求予以
      認諾，原確定判決竟未本於再審被告之認諾而為其敗訴之判決，其適用法規有
      違反民事訴訟法第四百七十六條第二項及第三百八十四條等規定之錯誤。然按
      民事訴訟法第三百八十四條所謂為訴訟標的之認諾，乃指被告對於原告依訴之
      聲明所為關於某法律關係之請求，向法院為承認者而言；且認諾不得附有條件
      ，附有條件之認諾，不生同條所定之效力，最高法院分別著有四十四年臺上字
      第八四三號及三十二年上字第四七八四號判例意旨可資參照。是以，必被告於
      言詞辯論期日之聲明及陳述，足認其已不附條件地承認原告之訴訟上請求為有
      理由者，始生前揭條文所規定認諾之效力。經查，原確定判決理由第二項，係
      先說明「認諾」一詞，並非一般日常生活習見之用語，故不得僅因再審被告於
      言詞辯論期日筆錄「認諾請求」之記載下簽名，即認其已對訴訟標的為認諾，
      仍應就其於言詞辯論期日所為聲明及陳述之全體意旨，以判定其有無對再審原
      告之請求加以認諾。而再審被告上開言詞辯論期日雖先陳稱「認諾請求」，惟
      隨即陳述：「我租屋要去市政府辦工商登記，但原告不給我房屋資料，所以我
      不願意給付房租」等語，足見再審被告於上開言詞辯論期日，並未不附條件地
      承認再審原告所為請求為有理由，原確定判決因而認定再審被告對於再審原告
      所主張之訴訟標的未為認諾，故未適用民事訴訟法第三百八十四條規定，為再
      審被告敗訴之判決，揆諸前開有關認諾之定義與性質之說明，原確定判決就此
      部分，並無適用法規錯誤之可言。至於民事訴訟法第四百七十六條第二項：「
      以違背訴訟程序之規定為上訴理由時，所舉違背之事實及以違背法令確定事實
      、遺漏事實或認作主張事實為上訴理由時，所舉之該事實，第三審法院亦得斟
      酌之」，乃就第三審法院於審理以上開條文列舉之事由為上訴第三審理由之事
      件時，得斟酌何種相關事實加以規定，惟原確定判決係就再審被告對本院九十
      一年度中簡字第三五七一號第一審民事判決提起之上訴所為第二審判決，該第
      二審法院於作成原確定判決前，所得審究之事實，自不受上開規定之限制，是
      原確定判決本於前開調查證據之結果，認定再審被告並未於上述言詞辯論期日
      為訴訟標的之認諾，並無違反民事訴訟法第四百七十六條第二項規定，再審意
      旨指摘原確定判決未以再審被告已就再審原告於該案件第一審之請求為認諾為
      由，判決再審被告敗訴，有悖於民事訴訟法第四百七十六條第二項規定，適用
      法規顯有錯誤云云，亦非可採。
（二）再審意旨另以：系爭房屋於再審被告向再審原告承租之前，係由訴外人何黃安
      承租經營餐飲店，嗣於再審被告接手承租後，仍繼續從事餐飲業，故再審原告
      已依兩造所訂租賃契約之內容，交付符合約定用途之租賃物予再審被告，原確
      定判決認再審原告未依民法第四百二十三條規定，提供合於約定使用之租賃物
      予再審被告，與事實不符等語，核係指摘原確定判決認定之事實有所錯誤，惟
      揆諸前揭判例意旨，此與民事訴訟法第四百九十六條第一項第一款所定「適用
      法規顯然錯誤」顯然有別，則再審原告以此為由，主張原確定判決具有該條款
      規定之再審事由，自無理由。至再審意旨復以：再審被告未曾主張再審原告未
      提供合於所約定使用、收益之房屋，原確定判決卻以再審原告未依兩造所訂租
      賃契約之約定，交付符合約定用途之租賃物予再審被告為由，認再審被告得拒
      絕給付租金，有認作主張之違法等語。惟查，再審被告於原確定判決第二審九
      十二年一月二十八日準備期日即已陳明：「系爭房屋達一百五十坪，顯然是作
      為店面使用，所以依照契約的意旨，被上訴人（按即再審原告，以下同）應該
      有協助上訴人（按即再審被告，以下同）聲請營業證照的義務」，嗣於同年五
      月十五日準備期日復陳稱：「被上訴人未撤銷列管，無法交付合法的房屋給上
      訴人使用，上訴人就有權暫不支付租金，所以本件並沒有積欠二個月租金之情
      事」，此業經本院依職權調閱本院九十二年度簡上字第六號民事案卷，核閱上
      開二次準備程序筆錄無訛，足見再審被告於原確定判決第二審程序中，已明確
      主張再審原告必須協助再審被告就系爭房屋申請營業證照，以使主管機關就該
      房屋解除列管，否則即係未依債之本旨而為給付，原確定判決亦係以再審被告
      此項主張為基礎（見原確定判決理由第一項），另根據調查其他證據之結果，
      於理由第三項認定再審原告並未交付合於約定使用之租賃物予再審被告，再審
      被告因而拒絕給付租金，並無不合，是該確定判決自無再審原告所指認作主張
      之情事，則再審原告指摘原確定判決依據再審被告未主張之事實，而為對再審
      原告不利之判決，適用法規顯有錯誤，亦屬無據。
四、第按民事訴訟法第四百九十七條所謂「如就足影響於判決之重要證物，漏未斟酌
    者」，係指當事人在前審程序已經存在並已為證據聲明之證據，前審並未認為不
    重要而忽略證據聲明未為調查，或已為調查而未就調查之結果予以判斷，且須足
    以影響裁判結果而言（最高法院八十八年度再易字第五號判決意旨參照）。再審
    意旨另以：臺中市政府九十二年三月十九日府工管字第０九二００一六一九三號
    函文業已載明：系爭房屋因違反建築法第七十三條規定，業經臺中市政府依同法
    第九十條規定勒令停止使用，臺中市政府並於八十四年三月二十四日以八十四中
    工建字第四五六一五號函，通知當時向再審原告承租系爭房屋之訴外人李世昌等
    情，是再審原告並未接獲臺中市政府通知：系爭房屋已被勒令停止使用之事，原
    確定判決就此未予斟酌，即謂再審原告欠繳租金之催告及終止租約之意思表示均
    不合法，係就足以影響於判決之重要證物漏未斟酌。惟上開函文之說明第二至四
    項全文為：「二、本案於民國八十四年三月二十日本府執行影響治安作業統一聯
    合稽查時，該址建築物（按即系爭房屋）因擅自變更地上一樓原核准使用用途（
    店舖）作為餐廳業使用，遂以違反建築法第七十三條及爰依同法第九十條規定勒
    令停止使用；另於民國八十四年三月二十四日八十四中工建字第４５６１５號函
    通知本案負責人李世昌君在案。三、本案因於民國八十四年三月二十日經本府列
    管在案，該案若欲申請營利事業登記證，應先依『臺中市恢復使用及供水供電審
    查作業要點』至本府工務局辦理建築物恢復使用後，再洽本府經濟局辦理營利事
    業登記相關事宜。四、有關本案之解除列管，應由建築物所有權人依「臺中市建
    築物恢復使用及供水供電申請書」規定事項，依規申請建築物恢復使用後，方可
    解除列管」，此有該函文附本院九十二年度簡上字第六號民事案卷內足憑，是由
    上開函文內容，並無從推知臺中市政府曾否將系爭房屋因擅自變更用途致遭勒令
    停止使用之事通知再審原告，則原確定判決未將此項事實據為判決之基礎，自難
    認有漏未審酌上開函文之情事。況且，出租人本應依民法第四百二十三條規定，
    交付合於所約定使用收益之租賃物予承租人，並於租賃關係存續中，保持其合於
    約定使用、收益之狀態，原確定判決於理由第三項內，即根據上開函文已明確說
    明之事項，認定系爭房屋並不符合兩造所訂租賃契約約定之用途（即應作為飲食
    店使用），復經臺中市政府依法勒令停止使用，且未經所有權人依規定申請恢復
    使用，自不得強令再審被告無視於建築法之規定，繼續就已遭勒令停用之系爭房
    屋為使用收益，是再審原告未交付合於約定用途之租賃物予再審被告，有違前揭
    條文規定出租人應盡之義務，已就其審酌該項證物內容後所得之心證為詳盡之闡
    述，再審原告仍主張：原確定判決未審究上開函文意旨所示：再審原告未受臺中
    市政府通知系爭房屋已遭勒令停業一事，而為再審原告敗訴之判決，係就足以影
    響判決結果之重要證物漏未斟酌，有民事訴訟法第四百九十七條之再審理由等語
    ，亦無理由。
五、綜上所述，原確定判決認事用法均無違誤，並無再審原告所述之再審理由，再審
    原告仍執陳詞指摘原確定判決有民事訴訟法第四百九十六條第一項第一款及第四
    百九十七條之再審事由，提起本件再審之訴，為無理由，應予駁回。
據上論結，本件再審之訴為無理由，依民事訴訟法第五百零五條、第四百三十六條之
一第三項、第四百四十九條第一項、第四百六十三條、第三百八十五條第一項前段、
第七十八條、第八十五條第一項前段，判決如主文。
中　　　華　　　民　　　國　　九十三　　年　    三　　　月　  二十五　　日
                                    臺灣臺中地方法院民事第一庭
~B審判長法官　張惠立
~B法　　　官　王邁揚
~B法　　　官　鍾啟煒
右為正本係照原本作成
本判決不得上訴
中　　　華　　　民　　　國　　九十三　　年　    三　　　月　  二十五　　日
~B法院書記官
